【裁判字號】    98,易,256
【裁判日期】    980917
【裁判案由】    詐欺
【裁判全文】
臺灣基隆地方法院刑事判決               98年度易字第256號
公  訴  人  臺灣基隆地方法院檢察署檢察官
被      告  甲○○
上列被告因詐欺案件，經檢察官提起公訴（98年度偵字第332 、
1936號），本院判決如下：
    主  文
本件公訴不受理。
    理  由
一、公訴意旨詳如附件一即本案起訴書之所載。
二、按同一案件繫屬於有管轄權之數法院者，由繫屬在先之法院
    審判之。刑事訴訟法第八條前段定有明文。又依刑事訴訟法
    第八條之規定不得為審判者，應諭知不受理之判決，並得不
    經言詞辯論為之。刑事訴訟法第三百零三條第七款、第三百
    零七條亦有明定。此項訴訟法上所謂一事不再理之原則，關
    於實質上一罪或裁判上一罪，均有其適用（最高法院60年臺
    非字第77號判例意旨、84年度臺上字第3080號判決意旨參照
    ）。又已經提起公訴之案件，在不同法院重行起訴者，應諭
    知不受理之判決，係以「同一案件」，既因起訴而發生訴訟
    繫屬，本於國家刑罰權單一之原則，即不容法院再就「同一
    案件」為重複裁判，且不特其前、後繫屬事實完全相同，就
    令訴訟繫屬發生在先之事實，祇為「同一案件」之其中「一
    部」，惟其起訴效力當仍及於未及起訴之「他部」，按諸審
    判不可分之原則，審理事實之法院仍應併予審理，而非可由
    檢察官另行追訴。是如吸收關係、階段關係、接續犯、集合
    犯等實質上之一罪，或想像競合犯、民國95年6 月30日以前
    之牽連犯、連續犯等裁判上之一罪，倘其一部事實或全部事
    實業經起訴，乃檢察官竟對構成一罪之他部事實或重複事實
    另行提起公訴，法院即應為不受理判決之諭知。
三、茲「被告甲○○自97年9 月間起，加入『大姐』等人所共組
    之詐騙集團，負責分工收購如附件一所示『人頭帳戶』，俾
    『大姐』等人得恃以取得如附件一所示被害人之詐騙項款」
    等事實如附件一（本案起訴書）犯罪事實欄之所載，業據被
    告甲○○於本院受命法官行準備程序時坦承在卷（本院卷第
    72頁），並有如附件一證據清單及待證事實欄所示之相關卷
    證足資參佐。據此，檢察官以被告甲○○涉犯刑法第三百三
    十九條第一項之罪而向本院提起公訴，固非無據。惟查：
  (一)「被告甲○○自97年9 月間起，加入『大姐』等人所共組之
    詐騙集團，負責分工收購如附件一二所示『人頭帳戶』，俾
    『大姐』等人得恃以取得如附件一二所示被害人之詐騙項款
    」，其中，如附件一所示犯罪事實，經移由臺灣基隆地方法
    院檢察署（以下簡稱「基隆地檢署」）檢察官偵查結果，因
    基隆地檢署檢察官認其所為觸犯刑法第三百三十九條第一項
    之詐欺罪而向本院提起公訴（詳如前述），並於98年5 月7
    日繫屬本院（以下簡稱「(甲)案」）；至如附件二所示犯罪事
    實，經移由臺灣彰化地方法院檢察署（以下簡稱「彰化地檢
    署」）檢察官偵查結果，亦認其所為觸犯刑法第三百三十九
    條第一項之詐欺罪而向臺灣彰化地方法院提起公訴，並於98
    年3 月11日繫屬臺灣彰化地方法院（以下簡稱「(乙)案」）。
    此悉由本院職權核閱臺灣高等法院被告前案紀錄表（本院卷
    第91之2 頁）、(甲)(乙)二案起訴書（(甲)案起訴書，見本院卷第
    2-9 頁；(乙)案起訴書，見本院卷第75-82 頁）之所載內容無
    訛，並經被告甲○○迭次到院確認無誤（本院卷第72-73 頁
    、第99頁）。
  (二)細繹附件一二所示(甲)(乙)二案所涉之「人頭帳戶」及「被害人
    」之範圍雖非完全相同，然本案實際遂行詐騙手法者（即「
    大姐」為首等詐騙成員），實乃意在對不特定之多數人施以
    詐術並取得財物。換言之，「大姐」為首等詐騙成員如(甲)(乙)
    二案之所為，固非基於一個意思決意並僅顯現一個意思活動
    ，且彼等所侵害者，亦分屬不同之財產法益（即所侵害之法
    益並非單一）；惟(甲)(乙)二案之詐騙手法者，實均如出一轍，
    亦即「大姐」為首等詐騙成員實乃反覆、輪流利用相同模式
    ，而於時、空密接之情形下，持續對「不特定」之多數人施
    以詐術，藉以使「不特定」被害人陷於錯誤，進而誤將自己
    帳戶內現金轉匯至彼等業已取得支配管領而如附件一二所示
    之人頭帳戶。茲就「大姐」為首等詐騙成員「隨機」選擇如
    附件一二所示被害人以行詐騙暨藉由如附件一二所示人頭帳
    戶取得財物之情節以觀，已明顯可見「本案實際遂行詐騙手
    法及與之有犯意聯絡者」利用前揭方式斂財，並非出於一時
    或偶發，是自客觀以言，實已堪認「本案實際遂行詐騙手法
    及與之有犯意聯絡者」，當有反覆實施類似本案之詐欺取財
    犯罪之意。即本案之詐騙行為人，應係出於「單一」之詐騙
    犯罪意思而反覆實施同種類之犯罪行為，雖彼等在反覆利用
    相同手法誘使「不特定」被害人上當的過程中，涉及之「著
    手詐騙者」或「被害人」之人數均非僅止於一，然此除無礙
    於彼等藉上開手法所反覆實施之詐騙行為間，具時、空密接
    連結之特性，自第三人之立場觀其整體犯罪流程，彼等連貫
    詐騙行為之實施，亦與單一之整體事件無殊。是自刑法評價
    與其評價客體的對應關係而論，倘割裂本案之整體犯罪流程
    而為數罪評價，則恐與刑罰之過度評價禁止原則相悖，並有
    違憲法所揭櫫之比例原則。且就令較之一般性及偶發性的詐
    騙事件而言，本案詐騙情節所可能牽累之範圍尤為深廣，然
    此亦非立法者或裁判者得恃以侵越刑罰過度評價禁止原則之
    正當理由（按：依現行法之規定，此部分可由法官在量刑之
    際，個案予以斟酌）。又有關行為人基於概括犯意，多次對
    不同被害人詐騙之犯罪，司法實務歷來習依95年7 月1 日修
    正施行前之刑法第五十六條連續犯規定論以一罪，並加重其
    刑；雖上開連續犯之規定業經修正刪除，並自95年7 月1 日
    施行，然考諸其修正理由說明四：「至連續犯之規定廢除後
    ，對於部分習慣犯，例如竊盜、吸毒等犯罪，是否會因適用
    數罪併罰而使刑罰過重產生不合理之現象一節，在實務運用
    上應可參考德、日等國之經驗，委由學界及實務以補充解釋
    之方式，發展接續犯之概念，對於合乎接續犯或包括的一罪
    之情形，認為構成單一之犯罪，以限縮數罪併罰之範圍，用
    以解決上述問題。」足見，刑法新制刪除連續犯規定之目的
    ，並非意謂在舊制時代應依連續犯規定論以一罪者，在新制
    施行之後，即應一律論以數罪。且參酌新制精神，「行為單
    數」及「行為複數」之概念，亦有重新定位之必要。爰參考
    立法理由所揭示之德國實務經驗，以德國實務擴張「自然行
    為單數」的概念，考量本案詐騙行為人係出於「單一」之詐
    騙犯罪意思而反覆實施同種類之犯罪行為，且所反覆實施之
    各別詐騙行為間，復具有時、空密接之特性，致第三人觀其
    整體犯罪流程，仍認與單一之整體事件無殊；兼以本案所侵
    害之法益雖非單一，然亦僅止於財產法益，而與高度之屬人
    法益（如：生命、身體、自由、名譽）無妨，因認本案詐騙
    行為人出於「單一」之詐騙犯罪意思而反覆實施同種類之犯
    罪行為，應屬「自然行為單數」，雖其間或涉有詐騙未果者
    ，或涉有詐騙得逞者（其中，除本案所涉者外，亦可能另有
    尚未經披露之部分），然此不過是基於一個自然行為單數所
    成立的數個詐欺既遂或詐欺未遂罪名，應依刑法第五十五條
    規定，論以想像競合犯，並從一較重之刑法第三百三十九條
    第一項之詐欺罪名處斷，而非係「行為複數」與「數罪併罰
    （犯罪之實質競合）」所欲處理的問題。
  (三)互核勾稽上開各節，足見檢察官本次所起訴之(甲)案事實，與
    「前已繫屬臺灣彰化地方法院之(乙)案事實」，顯有「想像競
    合」之裁判上一罪關係而不容重複裁判；換言之，「98年5
    月7 日繫屬本院之(甲)案」與「98年3 月11日繫屬臺灣彰化地
    方法院之(乙)案」，顯為「同一案件」。乃檢察官竟於「同一
    案件」之(乙)案業經繫屬其他法院以後，再就「同一案件」之
    (甲)案向本院提起公訴，核其自係有悖於訴訟法上之一事不再
    理原則，並應由本院按諸首開說明，依刑事訴訟法第三百零
    三條第七款規定，不經言詞辯論，逕為不受理判決之諭知。
據上論斷，應依刑事訴訟法第三百零三條第七款、第三百零七條
，判決如主文。
中    華    民    國    98    年    9     月    17    日
                  刑事第四庭審判長法  官  齊  潔
                                  法  官  何怡穎
                                  法  官  王慧惠
以上正本證明與原本無異。
如不服本判決應於收受送達後10日內向本院提出上訴書狀，並應
敘述具體理由；其未敘述上訴理由者，應於上訴期間屆滿後20日
內向本院補提理由書 (均須按他造當事人之人數附繕本)「切勿
逕送上級法院」。
中    華    民    國    98    年    9     月    17    日
                                  書記官  王一芳


司法院資訊處製作；財團法人民間司法改革基金會備份。
